ACORDAO-COMPLETO-2387362

ACÓRDÃO 7778/2020 ATA 24/2020 - SEGUNDA CÂMARA

VISTOS, relatados e discutidos estes autos de tomada de contas especial instaurada pela Fundação Cultural Palmares (FCP) em desfavor da Organização Religiosa Africana Santa Bárbara - Nação Xambá e de Adeildo Paraíso da Silva, como então presidente dessa entidade, diante da total impugnação dos dispêndios no bojo do Convênio n° 30/2006 (Siafi 571832) destinado à preservação do património cultural afro-brasileiro em Olinda - PE por meio do desenvolvimento de oficinas de capacitação para a preservação e divulgação da cultura afro-brasileira sob o valor de R$ 91.400,00 a partir do aporte de R$ 82.260,00 em recursos federais e de R$ 9.140,00 em recursos da contrapartida, tendo a vigência do ajuste sido estipulada para o período de 19/10/2006 a 30/1/2007;
ACORDAM os Ministros do Tribunal de Contas da União, reunidos em Sessão da 2ª Câmara, ante as razões expostas pelo Relator, em:
9.1. considerar revéis os responsáveis (Adeildo Paraíso da Silva e a Organização Religiosa Africana Santa Bárbara - Nação Xambá) , nos termos do art. 12, § 3º, da Lei nº 8.443, de 1992;
9.2. julgar irregulares as contas de Adeildo Paraíso da Silva e da Organização Religiosa Africana Santa Bárbara - Nação Xambá, nos termos dos arts. 1º, I, 16, III, alíneas "b" e "c", e 19, caput, da Lei nº 8.443, de 1992, para condená-los solidariamente ao pagamento do correspondente débito, com a atualização monetária e os juros de mora calculados desde as datas informadas até o efetivo recolhimento, fixando-lhes o prazo de 15 (quinze) dias, contados da notificação, para que comprovem perante o Tribunal, nos termos do art. 214, III, "a", do RITCU, o recolhimento da referida dívida em favor da Fundação Cultural Palmares, na forma da legislação em vigor, sob as seguintes condições:
	Valor Original (em R$) :
	Data da Ocorrência:

	47.270,00
	3/11/2006

	34.990,00
	7/12/2006

9.3. autorizar, caso requerido, nos termos do art. 26 da Lei nº 8.443, de 1992, e do art. 217 do RITCU, o parcelamento da dívida fixada por este Acórdão em até 36 (trinta e seis) parcelas mensais e sucessivas, com a devida atualização monetária e os correspondentes acréscimos legais, esclarecendo aos responsáveis que a falta de pagamento de qualquer parcela importará no vencimento antecipado do saldo devedor, sem prejuízo das demais medidas legais;
9.4. autorizar, desde logo, a cobrança judicial da dívida fixada por este Acórdão, nos termos do art. 28, inciso II, da Lei nº 8.443, de 1992, diante do não atendimento às notificações; e 
9.5. enviar a cópia do presente Acórdão, com o Relatório e a Proposta de Deliberação, à Procuradoria da República no Estado de Pernambuco, nos termos do art. 16, § 3º, da Lei nº 8.443, de 1992, para o ajuizamento das ações civis e penais cabíveis.

Tomada de contas especial instaurada pela Fundação Cultural Palmares (FCP) em desfavor de Adeildo Paraíso da Silva, como então presidente da Organização Religiosa Africana Santa Bárbara - Nação Xambá e da Organização Religiosa Africana Santa Bárbara - Nação Xambá, diante da total impugnação dos dispêndios federais inerentes ao Convênio n.° 30/2006 (Siafi 571832), que teve por objeto a preservação do património cultural afro-brasileiro de Olinda/PE por meio do desenvolvimento de oficinas de capacitação destinada à preservação e divulgação da cultura afro-brasileira, sob o valor de R$ 91.400,00, sendo R$ 82.260,00 à conta do concedente e R$ 9.140,00 referentes à contrapartida, e vigência no período de 19/10/2006 a 30/1/2007.

Segunda Câmara

3. Responsáveis: Adeildo Paraíso da Silva (CPF XXX.479.954-XX); e Organização Religiosa Africana Santa Bárbara - Nação Xambá (CNPJ 10.570.059/0001-79).

13.1. Ministros presentes: Ana Arraes (Presidente), Augusto Nardes, Aroldo Cedraz e Raimundo Carreiro.
13.2. Ministros-Substitutos presentes: Marcos Bemquerer Costa e André Luís de Carvalho (Relator).

ANDRÉ DE CARVALHO

Trata-se de tomada de contas especial instaurada pela Fundação Cultural Palmares (FCP) em desfavor da Organização Religiosa Africana Santa Bárbara - Nação Xambá e de Adeildo Paraíso da Silva, como então presidente dessa entidade, diante da total impugnação dos dispêndios no bojo do Convênio n° 30/2006 (Siafi 571832) destinado à preservação do património cultural afro-brasileiro em Olinda - PE por meio do desenvolvimento de oficinas de capacitação para a preservação e divulgação da cultura afro-brasileira sob o valor de R$ 91.400,00 a partir do aporte de R$ 82.260,00 em recursos federais e de R$ 9.140,00 em recursos da contrapartida, tendo a vigência do ajuste sido estipulada para o período de 19/10/2006 a 30/1/2007.
2.	Após a análise final do feito, o Auditor Federal Venilson Miranda Grijó lançou o seu parecer conclusivo à Peça 21, com a anuência dos dirigentes da Secex-TCE (Peças 22 e 23) , nos seguintes termos: 
" (...) HISTÓRICO
2.	As metas previstas no plano de trabalho foram categorizadas nas seguintes etapas: módulo costura, bordado, crochê e pintura em tecido e estamparia afro; módulo comida afro-brasileira; módulo confecção de instrumentos musicais; módulo objetos e adereços; e elaboração de material gráfico - calendário e livro (peça 1, p. 130) .
3.	O convênio foi firmado no valor de R$ 91.400,00, sendo R$ 82.260,00 à conta do concedente e R$ 9.140,00 referentes à contrapartida (peça 1, p. 100) . Os recursos foram liberados mediante as Ordens Bancárias 2006OB900989, de 3/11/2006, no valor de R$ 47.270,00, e 2006OB901128, de 7/12/2006, no valor de R$ 34.990,00 (peça 1, p. 358) .
4.	O ajuste vigeu no período de 19/10/2006 a 30/1/2007 e previa a apresentação da prestação de contas até 31/3/2007 (peça 1, p. 352) .
5.	A motivação para a instauração da presente Tomada de Contas Especial foi materializada pela impugnação total de despesas referentes ao convênio acima citado, conforme consignado no Parecer Financeiro-CCONV/CGI/FCP/MINC 32/2012, no qual foram apontadas as seguintes irregularidades (peça 1, p. 248-256) :
5.1 incidência de tarifas bancárias no valor de R$ 480,61, vedadas pelo inciso VII do artigo 8º da IN-STN 1/1997;
5.2 não encaminhamento da relação de pagamentos evidenciando despesas com recursos da contrapartida;
5.3 gastos efetivados de acordo com a relação de pagamentos no montante de R$ 82.254,71, já deduzidas as tarifas bancárias, não condizem com o demonstrado no Relatório da Receita e Despesa;
 5.4 único cheque para pagamento de várias despesas, vedado pelo art. 20 da IN-STN 1/1997, redação alterada pela IN-STN 1/2004;
5.5 no Relatório de Execução Físico-Financeira, consta, na meta/etapa 6.5, o pagamento para reforma no valor de R$ 5.991,77, não previsto no plano de trabalho;
5.6 depósito na conta específica nos valores de R$ 28,00, R$ 250,00 e R$ 3.100,00 nas datas de 1/2/2007 e 12/2/2007 respectivamente, após vigência do convênio;
5.6.1 no dia 27/2/2007, foi descontado o cheque 850033 no montante de R$ 3.035,00, cujo valor não consta na relação de pagamentos e tampouco em documentos fiscais que comprovem tais despesas;
5.7 pagamento antecipado de três meses de aluguel do galpão, contrariando o art. 38 do Decreto 93.872/1986 e em desacordo com o art. 62 da Lei 4.320/1964;
5.8 recibo de pagamento para fornecimento de animais, nos valores de R$ 1.163,00 (4/12/2006) , R$ 2.111,00 (22/12/2006) e R$ 800,00 (15/1/2007) , não previstas no plano de trabalho;
5.9 os recursos não foram aplicados no mercado financeiro, contrariando o parágrafo 1º do art. 20 da IN-STN 1/1997 e parágrafo 4º do art. 116 da Lei 8.666/1993;
5.10 pagamento anterior à data de emissão da Nota Fiscal 193 da empresa D Maq Comércio de Máquinas e Peças e da Nota Fiscal 3533 da empresa Gráfica Atual Ltda., vedações conforme Acórdão 4650/2008-TCU-Primeira Câmara;
5.11 cheques cujos valores divergem entre a relação de pagamentos e o extrato bancário (Cheque 850018, relação de pagamento - R$ 1.006,99, extrato - R$ 1.300,00; e Cheque 850012, relação de pagamento - R$ 372,79; extrato - R$ 328,00) ;
5.12 distorções, a seguir colocadas, nas contratações e nos pagamentos efetuados para a contratação de pessoal por três meses, conforme planilha de custos, anexa ao plano de trabalho (peça 1, p. 134-138) :
5.12.1 na contratação de cinco instrutores, com salário de R$ 800,00 mensais:
Jacira Maria Batista de Oliveira: consta o valor de R$ 2.400,00 no contrato, a ser pago em três parcelas de R$ 800,00, bem como nos recibos apresentados. Na relação de pagamentos, o valor é de R$ 1.000,00.
Lidiane Melo da Silva: consta o valor de R$ 2.400,00 no contrato, a ser pago em três parcelas de R$ 800,00, bem como nos recibos apresentados. Na relação de pagamentos, foram pagos quatro parcelas de R$ 800,00.
Raulino Sales de Assunção: consta o valor de R$ 2.400,00 no contrato, a ser pago em três parcelas de R$ 800,00, bem como nos recibos apresentados. Na relação de pagamentos, foram pagos quatro parcelas de R$ 800,00.
Rivaldo Braz da Costa: não encaminhou o contrato, cópia dos documentos e recibos. Na relação de pagamentos, foram pagos quatro parcelas de R$ 800,00.
Luiza Inácio dos Santos: não encaminhou o contrato, cópia dos documentos e recibos. Na relação de pagamentos, foram pagos quatro parcelas de R$ 800,00.
5.12.2 na contratação dos monitores abaixo nominados, com salário de R$ 360,00 mensais:
Luiz Paulo de Oliveira: consta o valor de R$ 1.080,00 no contrato, a ser pago em três parcelas de R$ 360,00, bem como nos recibos apesentados, enquanto a relação de pagamentos indicou que foram pagos quatro parcelas de R$ 800,00.
Paulo Cesar Filizola: não encaminhou o contrato, cópia dos documentos e recibos. Na relação de pagamentos, foram pagos quatro parcelas de R$ 360,00.
Augusto Cesar Araújo Pessoa: não encaminhou o contrato, cópia dos documentos e recibos. Na relação de pagamentos, foram pagos quatro parcelas de R$ 360,00.
Flávio Nogueira Paz Barreto: no contrato, consta o valor de R$ 1.080,00 a ser pago em três parcelas de R$ 360,00, bem como nos recibos apesentados, enquanto a relação de pagamentos indicou que foi pago uma parcela de R$ 1.060,00.
5.12.3 na contratação de dois educadores, com salário de R$ 500,00 mensais.
Maria Auxiliadora dos Santos: não encaminhou o contrato, cópia dos documentos e recibos. Na relação de pagamentos, foram pagos quatro parcelas de R$ 500,00.
Alexandre Augusto da S. Rocha: não encaminhou o contrato, cópia dos documentos e recibos. Na relação de pagamentos, foram pagos quatro parcelas de R$ 500,00.
5.13 despesas executadas sem comprovações fiscais:
	Cheque
	Data
	Valor

	850020
	12/1/2007
	2.850,00

	850028
	26/1/2007
	6.000,00

	850029
	15/2/2007
	1.490,00

	850030
	15/2/2007
	245,00

5.14 não encaminhamento do comprovante de devolução do saldo remanescente no valor de R$ 5,29;
5.15 não encaminhamento do Relatório de Atingimento do Objeto;
5.16 não encaminhamento da Relação de Bens Adquiridos ou Produzidos com recursos do concedente;
5.17 não encaminhamento do comprovante de recolhimentos do INSS referente aos pagamentos dos contratados;
5.18 não encaminhamento das cotações de preços das despesas executadas;
5.19 não encaminhamento do comprovante de despesas referente às etapas 5.3 e 5.4 da planilha de custos referentes à contrapartida;
5.20 a meta/etapa 1.7 da planilha de custos previa a aquisição de três manequins no valor total de R$ 570,00, e consta, nos autos, recibo de locação pelo mesmo valor;
5.21 não encaminhamento dos comprovantes de despesas referentes às etapas da planilha de custos 1.10, 1.19, 2.4, 2.5, 2.6, 2.7, 2.10, 2.11, 2.16, 2.18, 2.20, 3.16, 3.17, 3.18, 3.19, 3.20 e 4.1.
6.	O responsável foi notificado pelo Ministério da Cultura, por meio da Fundação Cultural Palmares, acerca da reprovação da prestação de contas, sendo requerida a devolução dos recursos repassados (peça 1, p. 280) .
7.	Diante do não saneamento das irregularidades apontadas e da não devolução dos recursos, instaurou-se a Tomada de Contas Especial. No Relatório do TCE (peça 1, p. 326-340) concluiu-se que o prejuízo importaria no valor total dos recursos repassados, imputando-se responsabilidade ao Sr. Adeildo Paraíso da Silva, ex-presidente da Organização Religiosa Africana Santa Bárbara - Nação Xambá (peça 1, p. 334) .	
8.	O Relatório de Auditoria 1922/2015 da Controladoria Geral da União (peça 1, p. 360-362) também chegou às mesmas conclusões. Após serem emitidos o Certificado de Auditoria, o Parecer do Dirigente do Órgão de Controle Interno e o Pronunciamento Ministerial (peça 1, p. 364-365 e 372) , o processo foi remetido a esse Tribunal.
9.	Na instrução inicial (peça 3) concluiu-se pela necessidade de realização de diligência à Fundação Cultural Palmares para que encaminhasse toda a documentação relativa à prestação de contas do convênio, bem como a documentação que respaldou a elaboração da Nota Técnica- DPA/FCP/MINC 10/2009 (peça 1, p. 244) e Parecer Financeiro-CCONV/CGI/FCP/ MINC 32/2012 (peça 1, p. 248-256) . Em cumprimento ao pronunciamento da unidade (peça 4) , a diligência foi efetuada por meio do Ofício 1635/2016 (peça 5) . Em resposta, a FCP encaminhou a documentação constante às peças 7-8.
10. Na instrução antecedente (peça 9) , analisando-se os documentos dos autos, concluiu-se que não foi comprovada a execução financeira e praticamente toda a execução física objeto do convênio. Concluiu-se ainda que embora a FCP tenha asseverado que o convenente comprovou apenas as etapas 6.1 e 6.2 da planilha de custos do plano de trabalho em seu aspecto físico, essas etapas não foram aprovadas sob o ponto de vista financeiro. Foi proposta a realização de citação do Sr. Adeildo Paraíso da Silva solidariamente com a Organização Religiosa Africana Santa Bárbara - Nação Xambá. Abaixo constam as informações necessárias à caracterização da irregularidade.
31.1 Ocorrência: não comprovação da boa e regular aplicação dos recursos repassados pelo Convênio 30/2006 (Siafi 571832) , celebrado entre a Fundação Cultural Palmares (FCP) , vinculada ao Ministério da Cultura (MINC) e a Organização Religiosa Africana Santa Bárbara - Nação Xambá, e que tinha por objeto preservar o patrimônio cultural afro-brasileiro de Olinda/PE por meio do desenvolvimento de oficinas de capacitação que possam proporcionar condições de preservar e divulgar a cultura afro-brasileira.
31.2
	VALOR ORIGINAL (R$) 
	DATA DA OCORRÊNCIA

	47.270,00
	3/11/2006

	34.990,00
	7/12/2006

Valor atualizado até 26/3/20018: R$ 156.654,83
31.3 Responsáveis:
31.3.1 Adeildo Paraíso da Silva (CPF XXX.479.954-XX) , ex-presidente da Organização Religiosa Africana Santa Bárbara - Nação Xambá;
31.3.2 Organização Religiosa Africana Santa Bárbara - Nação Xambá (CNPJ 10.570.059/0001-79) .
31.4 Condutas do responsável: não comprovou a boa e regular execução física e financeira do objeto do convênio, haja vista que:
31.4.1 em relação à execução física, constataram-se as seguintes irregularidades dos responsáveis, conforme Nota Técnica-DPA/FCP/MINC 10/2009 (peça 8, p. 5-7) (item 19 e 23- 24 desta instrução) :
31.4.1.1 inexistência de data na lista de presença do curso de Costura, Bordado, Crochê e Pintura em tecido, estamparia Afro;
31.4.1.2 encaminhamento de apenas três fichas de inscrição da oficina de Costura/Bordado/Crochê;
31.4.1.3 inexistência de data na lista de vales transporte concedidos;
31.4.1.4 inexistência de data nas fotografias das oficinas;
31.4.1.5 ausência do termo de responsabilidade, fotografia e localização do material permanente adquirido.
31.4.2 quanto à execução financeira, constataram-se diversas irregularidades consubstanciadas no Parecer Financeiro-CCONV/CGI/FCP 32/2012 (peça 1, p. 248-256) , e confirmadas no Parecer Financeiro Conclusivo-CCONV/CGI/FCP 61/2013 (peça 1, p. 274-276) (item 20 desta instrução) .
31.5 Evidências: Nota Técnica-DPA/FCP/MINC 10/2009 (peça 8, p. 5-7) ; Parecer Financeiro-CCONV/CGI/FCP 32/2012 (peça 1, p. 248-256) ; e Parecer Financeiro Conclusivo-CCONV/CGI/FCP 61/2013 (peça 1, p. 274-276) .
11. Em cumprimento ao pronunciamento da unidade (peça 11) , foi efetuada a citação dos responsáveis. O Sr. Adeildo Paraíso da Silva e a Organização Religiosa Africana Santa Bárbara - Nação Xambá foram devidamente citados por meio dos Ofícios 668/2018-TCU/SECEX-PE e 669/2018-TCU/SECEX-PCE (peças 14-15) , os quais foram devidamente recebidos conforme ARs (peças 19-20) .
12. Transcorrido o prazo regimental, os responsáveis permaneceram silentes, devendo ser considerado revéis, nos termos do art. 12, §3º, da Lei 8.443/1992.
EXAME TÉCNICO
13. Preliminarmente cumpre tecer breves considerações sobre a forma como são realizadas as comunicações processuais no TCU. A esse respeito, destacam-se o art. 179, do Regimento Interno do TCU (Resolução 155, de 4/12/2002) e o art. 4º, inciso III, § 1º, da Resolução TCU 170, de 30 de junho de 2004, in verbis:
Art. 179. A citação, a audiência ou a notificação, bem como a comunicação de diligência, far-se-ão:
I	- mediante ciência da parte, efetivada por servidor designado, por meio eletrônico, fac-símile, telegrama ou qualquer outra forma, desde que fique confirmada inequivocamente a entrega da comunicação ao destinatário;
II	- mediante carta registrada, com aviso de recebimento que comprove a entrega no endereço do destinatário;
III	- por edital publicado no Diário Oficial da União, quando o seu destinatário não for localizado (...) 
Art. 3º As comunicações serão dirigidas ao responsável, ou ao interessado, ou ao dirigente de órgão ou entidade, ou ao representante legal ou ao procurador constituído nos autos, com poderes expressos no mandato para esse fim, por meio de:
I - correio eletrônico, fac-símile ou telegrama; II - servidor designado;
III	- carta registrada, com aviso de recebimento;
IV	- edital publicado no Diário Oficial da União, quando o seu destinatário não for localizado, nas hipóteses em que seja necessário o exercício de defesa'.
Art. 4º. Consideram-se entregues as comunicações:
I	- efetivadas conforme disposto nos incisos I e II do artigo anterior, mediante confirmação da ciência do destinatário;
II	- realizadas na forma prevista no inciso III do artigo anterior, com o retorno do aviso de recebimento, entregue comprovadamente no endereço do destinatário;
 III	- na data de publicação do edital no Diário Oficial da União, quando realizadas na forma prevista no inciso IV do artigo anterior.
§ 1º O endereço do destinatário deverá ser previamente confirmado mediante consulta aos sistemas disponíveis ao Tribunal ou a outros meios de informação, a qual deverá ser juntada ao respectivo processo.
 (...) 
14. Bem se vê, portanto, que a validade da citação via postal não depende de que o aviso de recebimento seja assinado pelo próprio destinatário da comunicação, o que dispensa, no caso em tela, a entrega do AR em 'mãos próprias'. A exigência da norma é no sentido de o Tribunal verificar se a correspondência foi entregue no endereço correto, residindo aqui a necessidade de certeza inequívoca.
15. Não é outra a orientação da jurisprudência do TCU, conforme se verifica dos julgados a seguir transcritos:
São válidas as comunicações processuais entregues, mediante carta registrada, no endereço correto do responsável, não havendo necessidade de que o recebimento seja feito por ele próprio (Acórdão 3648/2013-TCU-Segunda Câmara, Relator Ministro JOSÉ JORGE) ;
É prescindível a entrega pessoal das comunicações pelo TCU, razão pela qual não há necessidade de que o aviso de recebimento seja assinado pelo próprio destinatário. Entregando-se a correspondência no endereço correto do destinatário, presume-se o recebimento da citação. (Acórdão 1019/2008-TCU-Plenário, Relator Ministro BENJAMIN ZYMLER) ;
As comunicações do TCU, inclusive as citações, deverão ser realizadas mediante Aviso de Recebimento - AR, via Empresa Brasileira de Correios e Telégrafos, bastando para sua validade que  se   demonstre   que   a   correspondência   foi   entregue   no   endereço   correto.   (Acórdão 1526/2007-TCU-Plenário, Relator Ministro AROLDO CEDRAZ) .
16. A validade do critério de comunicação processual do TCU foi referendada pelo Supremo Tribunal Federal, nos termos do julgamento do MS-AgR 25.816/DF, por meio do qual se afirmou a desnecessidade da ciência pessoal do interessado, entendendo-se suficiente a comprovação da entrega do 'AR' no endereço do destinatário:
EMENTA: AGRAVO REGIMENTAL. MANDADO DE SEGURANÇA. DESNECESSIDADE DE INTIMAÇÃO PESSOAL DAS DECISÕES DO TRIBUNAL DE CONTAS DA UNIÃO. ART. 179 DO REGIMENTO INTERNO DO TCU. INTIMAÇÃO DO ATO IMPUGNADO POR CARTA REGISTRADA, INICIADO O PRAZO DO ART. 18 DA LEI nº 1.533/51 DA DATA CONSTANTE DO AVISO DE RECEBIMENTO. DECADÊNCIA RECONHECIDA. AGRAVO IMPROVIDO.
O envio de carta registrada com aviso de recebimento está expressamente enumerado entre os meios de comunicação de que dispõe o Tribunal de Contas da União para proceder às suas intimações.
O inciso II do art. 179 do Regimento Interno do TCU é claro ao exigir apenas a comprovação da entrega no endereço do destinatário, bastando o aviso de recebimento simples.
17. Verifica-se que as citações dos responsáveis foram efetivadas por meio dos Ofícios 668/2018-TCU/SECEX-PE (peça 14) e 669/2018-TCU/SECEX-PE (peça 15) , datados de5/4/2018, tendo havido ciência no dia 18/4/2018 (Avisos de Recebimento de que tratam as peças 19 e 20) . Suas citações foram válidas, pois as entregas das correspondências se deram em endereços provenientes de pesquisa realizada pelo TCU nos sistemas CPF e CNPJ da Receita Federal.
18. Nos processos do TCU, a revelia não leva à presunção de que seriam verdadeiras todas as imputações levantadas contra os responsáveis, diferentemente do que ocorre no processo civil, em que a revelia do réu opera a presunção da verdade dos fatos narrados pelo autor. Dessa forma, a avaliação da responsabilidade do agente não pode prescindir da prova existente no processo ou para ele carreada.
19. Ao não apresentar suas defesas, os responsáveis deixaram de produzir prova da regular aplicação dos recursos sob suas responsabilidades, em afronta às normas que impõem aos gestores públicos a obrigação legal de, sempre que demandados pelos órgãos de controle, apresentarem os documentos que demonstrem a correta utilização das verbas públicas, a exemplo do contido no art. 93 do Decreto-Lei 200/67: 'Quem quer que utilize dinheiros públicos terá de justificar seu bom e regular emprego na conformidade das leis, regulamentos e normas emanadas das autoridades administrativas competentes.'
20. Mesmo as alegações de defesa não sendo apresentadas, considerando o princípio da verdade real que rege esta Corte, procurou-se buscar, em manifestações dos responsáveis na fase interna desta Tomada de Contas Especial, se havia algum argumento que pudesse ser aproveitado a seu favor.
21. Constata-se, conforme registrado na instrução antecedente (peça 9) , que a Organização Religiosa Africana Santa Bárbara - Nação Xambá apresentou a prestação de contas do convênio à FCP de forma incompleta. Posteriormente enviou novos esclarecimentos e documentação, tendo sido constatada a ausência de uma série de documentos. Pela terceira vez encaminhou documentos, tendo sido constatada novamente ausência de documentação. Houve necessidade de realização de diligência à convenente, que solicitou requerimento para prorrogação de prazo para atendimento, o qual foi deferido. Requereu marcação de reunião para apresentar a documentação solicitada, mas não compareceu aos autos. Dessa forma, a documentação/argumentos apresentados na fase interna não elidem as irregularidades apontadas.
22. Vale ressaltar que a pretensão punitiva do TCU, conforme Acórdão 1441/2016-TCU-Plenário, que uniformizou a jurisprudência acerca dessa questão, subordina-se ao prazo geral de prescrição indicado no art. 205 do Código Civil, que é de 10 anos, contado da data de ocorrência da irregularidade sancionada, nos termos do art. 189 do Código Civil, sendo este prazo interrompido pelo ato que ordenar a citação, a audiência ou a oitiva do responsável. No caso em exame, ocorreu a prescrição, uma vez que o ajuste vigeu no período de 19/10/2006 a 30/1/2007 e previa a apresentação da prestação de contas até 31/3/2007 (peça 1, p. 116) , e os atos de ordenação das citações ocorreram em 5/4/2018.
19. Em se tratando de processo em que as partes interessadas não se manifestaram acerca das irregularidades imputadas, não há elementos para que se possa efetivamente aferir e reconhecer a ocorrência de boa-fé na conduta dos responsáveis, podendo este Tribunal, desde logo, proferir o julgamento de mérito pela irregularidade das contas, conforme nos termos dos §§ 2º e 6º do art. 202 do Regimento Interno do TCU (Acórdão 2064/2011-TCU-Primeira Câmara (relator: Ubiratan Aguiar) , 6.182/2011-TCU-1ª Câmara (relator: Weber de Oliveira) , 4.072/2010-TCU-1ª Câmara (Relator: Valmir Campelo) , 1.189/2009-TCU-1ª Câmara (Relator: Marcos Bemquerer) e 731/2008-TCU-Plenário (Relator: Aroldo Cedraz) .
20. Dessa forma, os responsáveis devem ser considerados revéis, nos termos do art. 12, §3º, da Lei 8.443/1992, devendo as contas ser julgadas irregulares, condenando-os ao débito apurado.
CONCLUSÃO
21. Diante da revelia do Sr. Adeildo Paraíso da Silva e da Organização Religiosa Africana Santa Bárbara - Nação Xambá e inexistindo nos autos elementos que permitam concluir pela ocorrência de boa-fé ou outros excludentes de culpabilidade em suas condutas, propõe-se que suas contas sejam julgadas irregulares e que os responsáveis sejam condenados em débito.
PROPOSTA DE ENCAMINHAMENTO
22. Diante do exposto, submetem-se os autos à consideração superior, propondo:
 a)	considerar revéis o Sr. Adeildo Paraíso da Silva (CPF XXX.479.954-XX) , ex-presidente da Organização Religiosa Africana Santa Bárbara - Nação Xambá, e a Organização Religiosa Africana Santa Bárbara - Nação Xambá (CNPJ 10.570.059/0001-79) , para todos os efeitos, dando-se prosseguimento ao processo, com fulcro no art. 12, § 3º, da Lei 8.443/92;
b)	julgar irregulares, nos termos dos arts. 1º, inciso I, 16, inciso III, alínea 'c', da Lei 8.443/1992, c/c os arts. 19 e 23, inciso III, da mesma Lei, e com arts. 1º, inciso I, 209, inciso III, 210 e 214, inciso III, do Regimento Interno do TCU, as contas do Sr. Adeildo  Paraíso  da  Silva (CPF XXX.479.954-XX) , ex-presidente da Organização Religiosa Africana Santa Bárbara - Nação Xambá, e da Organização Religiosa Africana Santa Bárbara - Nação Xambá (CNPJ 10.570.059/0001-79) , condenando-os solidariamente ao pagamento das importâncias a seguir especificadas, atualizadas monetariamente e acrescidas dos juros de mora, calculadas a partir das datas discriminadas até a data da efetiva quitação do débito, fixando-lhes o prazo de quinze dias, para que comprovem, perante o Tribunal, o recolhimento das referidas quantias aos cofres do Tesouro Nacional, nos termos do art. 23, inciso III, alínea 'a', da citada lei:
	Valor Histórico (R$) 
	Data da ocorrência

	47.270,00
	3/11/2006

	34.990,00
	7/12/2006

Valor total do débito atualizado até 15/8/2019: R$ 278.126,95.
c)	autorizar, desde logo, nos termos do art. 28, inciso II, da Lei 8.443/1992, a cobrança judicial da dívida caso não atendida a notificação;
d)	autorizar também, desde logo, se requerido, com fundamento no art. 28, inciso I, da Lei 8.443, de 1992 c/c o art. 217, §§ 1º e 2º do Regimento Interno, o parcelamento da dívida em até 36 parcelas, incidindo sobre cada parcela, corrigida monetariamente, os correspondentes acréscimos legais, fixando-lhes o prazo de quinze dias, a contar do recebimento da notificação, para comprovarem perante o Tribunal o recolhimento da primeira parcela, e de trinta dias, a contar da parcela anterior, para comprovarem os recolhimentos das demais parcelas, devendo incidir sobre cada valor mensal, atualizado monetariamente, os juros de mora devidos, na forma prevista na legislação em vigor, alertando os responsáveis de que a falta de comprovação do recolhimento de qualquer parcela importará o vencimento antecipado do saldo devedor, nos termos do § 2º do art. 217 do Regimento Interno deste Tribunal;
e)	enviar cópia do Acórdão a ser prolatado, bem como do Relatório e do Voto que o fundamentarem à Procuradoria da República no Estado de Pernambuco, nos termos do § 3º do art. 16 da Lei 8.443/1992 c/c o § 7º do art. 209 do Regimento Interno do TCU, para adoção das medidas cabíveis; e
f)	enviar cópia do Acórdão que vier a ser proferido à Fundação Cultural Palmares e aos responsáveis, para ciência, informando que a presente deliberação, acompanhada do Relatório e do Voto que a fundamenta, está disponível para a consulta no endereço www.tcu.gov.br/acordaos, além de esclarecer que, caso requerido, o TCU poderá fornecer sem custos as correspondentes cópias, de forma impressa.".
3.	Enfim, por intermédio do Exmo. Sr. Procurador Marinus Eduardo De Vries Marsico, o MPTCU anuiu, em cota singela (Peça 24) , à referida proposta da SecexTCE.
É o Relatório.

não há.

Procurador Marinus Eduardo De Vries Marsico.

TOMADA DE CONTAS ESPECIAL. FUNDAÇÃO CULTURAL PALMARES. CONVÊNIO. NÃO COMPROVAÇÃO DA CONSECUÇÃO DOS OBJETIVOS pactuados. DILIGÊNCIA. CITAÇÃO. REVELIA. NÃO COMPROVAÇÃO DA BOA E REGULAR APLICAÇÃO DOS RECURSOS FEDERAIS REPASSADOS. CONTAS IRREGULARES. DÉBITO. PRESCRIÇÃO DA PRETENSÃO PUNITIVA DO TCU. COMUNICAÇÃO.

TOMADA DE CONTAS ESPECIAL (TCE)

Secretaria de Controle Externo de Tomada de Contas Especial (Secex-TCE).

Trata-se de tomada de contas especial instaurada pela Fundação Cultural Palmares (FCP) em desfavor da Organização Religiosa Africana Santa Bárbara - Nação Xambá e de Adeildo Paraíso da Silva, como então presidente dessa entidade, diante da total impugnação dos dispêndios no bojo do Convênio n° 30/2006 (Siafi 571832) destinado à preservação do património cultural afro-brasileiro em Olinda - PE por meio do desenvolvimento de oficinas de capacitação para a preservação e divulgação da cultura afro-brasileira sob o valor de R$ 91.400,00 a partir do aporte de R$ 82.260,00 em recursos federais e de R$ 9.140,00 em recursos da contrapartida, tendo a vigência do ajuste sido estipulada para o período de 19/10/2006 a 30/1/2007.
2.	Na fase interna desta TCE, diante da identificação de diversas falhas, a exemplo da falta de comprovação dos dispêndios, da apresentação de comprovantes de pagamentos divergentes entre si e do pagamento de dispêndios não previstos no plano de trabalho, não tendo os responsáveis sanado as aludidas falhas após a notificação da Fundação Cultural Palmares, o tomador de contas assinalou o dano ao erário sob o valor total repassado m desfavor de Adeildo Paraíso da Silva e da Organização Religiosa Africana Santa Bárbara - Nação Xambá.
3.	Já no âmbito do TCU (Peça 9) , diante da ausência de comprovação sobre a execução financeira do convênio, para além da ausência de completa execução física do objeto pactuado. a unidade técnica promoveu as citações dos aludidos responsáveis para apresentarem as suas defesas ou recolherem o correspondente débito, mas, a despeito da regular notificação, os responsáveis deixaram de apresentar a respectiva defesa, passando, assim, à condição de revéis, nos termos do art. 12, § 3º, da Lei nº 8.443, de 1992.
4.	De todo modo, após a análise final do feito, a unidade técnica propôs a irregularidade das contas dos responsáveis para condená-los solidariamente ao pagamento correspondente débito, sem prejuízo, porém, de deixar de pugnar pela aplicação da multa legal ante a prescrição da pretensão punitiva do TCU, tendo o MPTCU anuído a essa proposta.
5.	O TCU pode incorporar o parecer da unidade técnica a estas razões de decidir.
6.	A partir, por exemplo, da Nota Técnica-DPA/FCP/MINC n° 10/2009 e do Parecer Financeiro n° 32/2012/CCONV (Peça 8) , a Fundação Cultural Palmares identificou a ocorrência, entre outras, das seguintes falhas: (i) ausência das datas e das listagem de inscritos em oficinas a serem oferecidas no bojo do aludido convênio; (ii) ausência de comprovação sobre a efetiva existência dos materiais permanentes a serem adquiridos com os recursos do convênio; (iii) ausência da relação de pagamentos com o aporte dos recursos da contrapartida no convênio; (iv) discrepâncias entre a relação de pagamentos dos dispêndios no convênio e o relatório de receita e despesa; (v) pagamentos de desnecessários dispêndios não previstos no plano de trabalho; (vi) ausência do relatório de cumprimento do objeto pactuado e da relação de bens adquiridos ou produzidos com os recursos federais.
7.	Bem se sabe que, em sintonia, entre outros, com os Acórdãos 1.194/2009 e 3.991/2015, da 1ª Câmara, os Acórdãos 27/2004, 6.235/2013 e 3.223/2017, da 2ª Câmara, e os Acórdãos 11/1997 e 997/2015, do Plenário, a jurisprudência do TCU estaria firmada no sentido da pessoal responsabilidade do gestor pela comprovação da boa e regular aplicação dos recursos federais recebidos mediante convênio ou instrumentos congêneres, submetendo todo aquele que administra os recursos públicos ao dever de demonstrar o correto emprego dos valores federais, nos termos do art. 70, parágrafo único, da Constituição de 1988 e do art. 93 do Decreto-Lei nº 200, de 1967; sem prejuízo de, por analogia à Súmula n.º 286 do TCU, a pessoa jurídica de direito privado também responder como destinatária dos recursos, em solidariedade com o seu dirigente, pelo dano causado ao erário em face da ausência de efetiva comprovação da boa aplicação desses recursos federais.
8.	Por esse ângulo, diante dessa indevida ausência de comprovação sobre a boa e regular aplicação dos recursos públicos, a falta de evidenciação sobre o necessário nexo causal entre os recursos federais aportados e os supostos dispêndios incorridos no ajuste configurou a ofensa não só às regras legais, mas também aos princípios basilares da administração pública, já que, ao fim e ao cabo, o gestor deixou de prestar satisfação à sociedade sobre o efetivo emprego dos recursos públicos postos à sua disposição, restando por aí confirmada a presunção legal de dano ao erário pela integralidade dos recursos federais transferidos ante o desvio ou o desperdício dos recursos federais e, assim, restaria adequada a proposta da unidade técnica para condenar os aludidos responsáveis em débito, deixando, contudo, de lhes aplicar a subsequente multa legal diante da suscitada prescrição da pretensão punitiva do TCU.
9.	Eis que teria ocorrido a prescrição da pretensão punitiva do TCU, nos termos do Acórdão 1441/2016-TCU-Plenário, em face do transcurso de mais de dez anos entre a ordem para a citação no âmbito do TCU, em 4/4/2018 (Peça 11) , e a data fatal para a prestação de contas final do ajuste, em 31/3/2007 (Peça 1, p. 116) , tendo a aludida prestação de contas sido apresentada, porém, em 26/10/2007 (Peça 1, p. 334) .
10.	Por meio do aludido Acórdão 1.441/2016 proferido na Sessão Extraordinária de 8/6/2016, o Plenário do TCU firmou o seu entendimento no sentido de que a prescrição da pretensão punitiva deve seguir a regra geral do prazo decenal, contado a partir do fato, em linha com o art. 205 do Código Civil brasileiro, interrompendo a contagem do aludido prazo com a ordem de citação, nos termos do art. 240, caput, da Lei nº 13.105 (Código Processual Civil) , de 2015.
11.	Sem prejuízo, todavia, do respeito a esse entendimento do TCU, deve ser reiterada a minha ressalva já registrada em vários outros julgados do Tribunal no sentido de que, na ausência de lei específica, o TCU não deveria aplicar qualquer prazo prescricional sobre a referida pretensão punitiva ou, então, na pior das hipóteses, o Tribunal deveria aplicar a regra prescricional fixada pela Lei nº 9.873, de 1999, não só porque ela trata diretamente de prescrição no âmbito do direito administrativo sancionador, mas também porque, entre outras medidas, a aludida lei manda aplicar o prazo prescricional penal, quando a infração administrativa também configure crime, além de determinar expressamente que, diante de ilícito continuado ou permanente, a contagem do prazo deve iniciar a partir da cessação do aludido ilícito.
12.	A despeito, pois, de registrar essa minha posição pessoal, o TCU não deve promover a aplicação da suscitada multa legal em sintonia, então, com o aludido Acórdão 1441/2016-TCU-Plenário.
13.	O TCU deve julgar irregulares, portanto, as contas de Adeildo Paraíso da Silva e da Organização Religiosa Africana Santa Bárbara - Nação Xambá para condená-los solidariamente ao pagamento do correspondente débito, deixando, contudo, de lhes aplicar a subjacente multa legal, por força do Acórdão 1441/2016-TCU-Plenário.
	Ante o exposto, pugno pela prolação do Acórdão ora submetido a este Colegiado.
TCU, Sala das Sessões, em tagDataSessao.
Ministro-Substituto ANDRÉ LUÍS DE CARVALHO
Relator